臺灣高等法院刑事判決
111年度上訴字第1060號
上  訴  人  
即  被  告  黃宥清


上列上訴人即被告因詐欺等案件，不服臺灣桃園地方法院110年
度金訴字第91號，中華民國111年1月27日第一審判決（起訴案號
：臺灣桃園地方檢察署110年度偵字第16412號），提起上訴，本
院判決如下：
    主  文
上訴駁回。
    事實及理由
一、按民國110年6月16日修正公布、同月18日施行之刑事訴訟法
    第348條規定「（第1項）上訴得對於判決之一部為之。（第
    2項）對於判決之一部上訴者，其有關係之部分，視為亦已
    上訴。但有關係之部分為無罪、免訴或不受理者，不在此限
    。(第3項）上訴得明示僅就判決之刑、沒收或保安處分一部
    為之」。本案係於上開規定修正施行後之111年3月18日繫屬
    本院，有本院收文戳章在卷可稽（見本院卷第3頁），是本
    案上訴之效力及範圍，即應依現行刑事訴訟法第348條之規
    定判斷。又本件僅被告黃宥清針對原審之量刑提起上訴（見
    本院卷第120頁），故本院以經原審認定之事實及論罪為基
    礎，僅就原審量刑部分進行審理，合先敘明。
二、原審認定之事實：
　㈠被告自110年3月29日起，加入黃崇睿、陳泓維（均經檢察官
    另行偵辦中），以及真實身分不詳、微信暱稱為「法拉驢」
    、「queen」、「我很NO」等成年人所組成三人以上、以實
    施詐術為手段，具有持續性、牟利性與結構性之詐欺集團犯
    罪組織（下稱本案詐欺集團），擔任取簿手及取款車手。「
    法拉驢」、「queen」、「我很NO」先以微信通訊軟體撥打
    電話，指示被告於同年4月11日上午10時許，自桃園市○○區○
    ○路00巷0號10樓之租屋處出發，搭乘高鐵、計程車前往臺中
    市大里區、神岡區、北屯區等5處統一超商領取內容物為提
    款卡之5件包裹（其中含有中華郵政公司帳號000-000000000
    00000號帳戶【下稱郵局帳戶】、國泰世華銀行帳號000-000
    000000000號帳戶【下稱國泰帳戶】之提款卡），於同日下
    午3時許返回租屋處更改上開提款卡之密碼，續由被告、陳
    泓維、黃崇睿負責持卡提領贓款上繳集團。
  ㈡被告承前參與犯罪組織之犯意，與本案詐欺集團成員，共同
    意圖為自己不法之所有，基於三人以上詐欺取財及掩飾、隱
    匿詐欺犯罪所得去向之洗錢犯意聯絡，先由本案詐欺集團不
    詳成員以如附表一「詐騙方法」所示方式，分別詐欺周韋伶
    、謝佳雯、潘薇如、黃予萱、廖筠枋，致其等各匯款至本案
    詐欺集團指定帳戶（詳見附表一「匯入帳戶、匯款時間、匯
    款金額」欄），被告即依「法拉驢」、「queen」、「我很N
    O」之指示，持郵局帳戶、國泰帳戶之提款卡提款後交付陳
    泓維（具體提款情形詳見附表二），陳泓維則交付黃崇睿，
    黃崇睿再將詐欺款項上繳集團成員，造成金流斷點，被告因
    此取得新臺幣（下同）10萬3000元報酬。
三、原審之論罪：
　㈠核被告所為，係犯組織犯罪防制條例第3條第1項後段之參與
    犯罪組織罪，且就附表一編號1至5部分，均係犯洗錢防制法
    第14條第1項一般洗錢罪、刑法第339條之4第1項第2款三人
    以上共同詐欺取財罪。
　㈡臺灣桃園地方檢察署檢察官以111年度偵字第36940號移送併
    辦被告涉犯洗錢防制法第15條第1項第2款以不正方法取得他
    人向金融機構申請開立帳戶罪、刑法第339條之4第1項第2款
    三人以上共同詐欺取財罪之事實（見本院卷第65頁至第69頁
    ），與本案起訴如附表一編號2所示告訴人謝佳雯遭詐騙之
    部分事實同一，為起訴效力所及，本院自得併予審理，惟因
    被告僅針對原審量刑提起上訴，就此部分即仍以原審論處之
    洗錢防制法第14條第1項一般洗錢罪、刑法第339條之4第1項
    第2款三人以上共同詐欺取財罪為斷。
　㈢被告過去未曾有相類之詐欺取財案件經起訴判刑，因本案如
    附表一編號1所示加重詐欺取財犯行最先繫屬於法院，即應
    以本案如附表一編號1所示加重詐欺犯行為首次犯行，與其
    所犯參與犯罪組織罪論以想像競合，縱本案之首次犯行非屬
    事實上之首次，亦因參與犯罪組織之繼續行為，已為該案中
    之首次犯行所包攝。　
　㈣本案詐欺集團不詳成員雖各有數次撥打電話向告訴人周韋伶
    、謝佳雯、潘薇如、黃予萱、廖筠枋施詐之舉動，致該5人
    分別匯款至指定帳戶，惟詐欺集團成員均係基於對同一人詐
    騙之單一犯意，於密接時、空，分別侵害同一告訴人之財產
    法益，各次舉動之獨立性極為薄弱，在刑法評價上，以視為
    數個舉動之接續施行較為合理，是就附表一編號1至5部分，
    各論以接續犯之一罪。
　㈤本案詐欺集團成員間分工細緻明確，被告雖非實際對告訴人
    周韋伶、謝佳雯、潘薇如、黃予萱、廖筠枋施以詐術之人，
    未自始至終參與各階段之犯行，然被告係在詐欺集團中擔任
    取簿手及提款車手之角色，其提款之帳戶包含上開告訴人匯
    款之郵局帳戶及國泰帳戶，並將其所提領之部分款項交付予
    黃崇睿，由黃崇睿將款項上繳其等所屬之詐欺集團，是被告
    應可知悉詐欺集團之運作模式，係先向他人施以詐術後，被
    告即依指示提款，並將不法所得交予上手，俱以自己犯罪之
    意思，加入該詐欺集團，並分擔上開工作，堪認係在合同意
    思範圍內，各自分擔犯罪行為之一部，並相互利用他人之行
    為，共同達成不法所有之詐欺取財犯罪目的，再從中獲取利
    潤、賺取報酬，是被告與其他成員所共組之詐欺集團，在共
    同犯罪意思之聯絡下，相互分工，而參與本案犯行，自應就
    其他詐欺集團成員實行之行為，對於全部所發生之結果，共
    同負責。是被告與本案詐欺集團其他成員間，就本案加重詐
    欺及洗錢犯行均有犯意聯絡及行為分擔，應論以共同正犯。
　㈥被告加入本案詐欺集團後，並首次參與加重詐欺犯行（即如
    附表一編號1所示部分），係以一行為觸犯參與犯罪組織罪
    、洗錢罪、加重詐欺取財罪；如附表一編號2至5所示部分，
    則均係以一行為觸犯洗錢罪、加重詐欺取財罪，均為想像競
    合犯，均應從一重論以加重詐欺取財罪。
　㈦被告上開所犯5罪，犯意各別，行為互殊，應分論併罰。
　㈧洗錢防制法第16條第2項規定「犯前2條之罪，在偵查或審判
    中自白者，減輕其刑。」；組織犯罪防制條例第8條第1項規
    定「犯第3條之罪自首，並自動解散或脫離其所屬之犯罪組
    織者，減輕或免除其刑；因其提供資料，而查獲該犯罪組織
    者，亦同；偵查及審判中均自白者，減輕其刑。」又按想像
    競合犯之處斷刑，本質上係「刑之合併」。其所謂從一重處
    斷，乃將想像競合犯組成之評價上數罪，合併為科刑一罪，
    其所對應之刑罰，亦合併其評價上數罪之數法定刑，而為一
    個處斷刑。易言之，想像競合犯侵害數法益者皆成立犯罪，
    論罪時必須輕、重罪併舉論述，同時宣告所犯各罪名，包括
    各罪有無加重、減免其刑之情形，亦應說明論列，量刑時併
    衡酌輕罪部分量刑事由，評價始為充足，然後依刑法第55條
    前段規定「從一重處斷」，非謂對於其餘各罪可置而不論。
    因此，法院決定處斷刑時，雖以其中最重罪名之法定刑，做
    為裁量之準據，惟於裁量其輕重時，仍應將輕罪合併評價在
    內（最高法院108年度台上字第4405號、第4408號判決意旨
    參照）。被告自白一般洗錢、參與犯罪組織之犯行，依上開
    規定原應減輕其刑，惟被告所犯一般洗錢、參與犯罪組織等
    罪係屬想像競合犯其中之輕罪，就本案犯行均係從一重之三
    人以上共同詐欺取財罪，依上開說明，於後述量刑時仍當一
    併衡酌該部分減輕其刑事由。
四、被告上訴意旨略以：被告坦承犯行，且有提供線索逮捕共犯
    黃崇睿，請求從輕量刑等語。
五、上訴駁回之理由：
　㈠按量刑之輕重，係屬事實審法院得依職權自由裁量之事項，
    苟已斟酌刑法第57條各款所列情狀，而未逾越法定刑度，不
    得遽指為違法（最高法院72年台上字第6696號判例意旨參照
    ）。且法院對於被告為刑罰裁量時，必須以行為人之罪責為
    依據，而選擇與罪責程度相當之刑罰種類，並確定與罪責程
    度相稱之刑度。縱使基於目的性之考量，認定有犯罪預防之
    必要，而必須加重裁量時，亦僅得在罪責相當性之範圍內加
    重，不宜單純為強調刑罰之威嚇功能，而從重超越罪責程度
    為裁判，務求「罪刑相當」。且在同一犯罪事實與情節，如
    別無其他加重或減輕之原因，下級審量定之刑，亦無過重或
    失輕之不當情形，則上級審法院對下級審法院之職權行使，
    原則上應予尊重（最高法院85年度台上字第2446號判決意旨
    參照）。
　㈡原審以被告罪證明確，審酌被告正值青壯，不思以正當途徑
    賺取錢財，率爾加入犯罪組織參與詐欺取財犯行，本應嚴加
    譴責，惟念及被告自始至終坦認參加本案詐欺集團、詐欺取
    財犯行，於審理中更坦認洗錢及參與犯罪組織等罪，犯後態
    度尚佳，且被告係擔任本案詐欺集團最底層之取簿手及提款
    車手，並非主要核心成員，兼衡其前科素行、犯罪動機、目
    的、參與本案詐欺集團之期間、分工角色、犯罪手段、實際
    所得利益、各告訴人所受財產損害數額，暨被告有與到庭之
    告訴人周韋伶、黃予萱成立調解，另考量被告自陳之智識程
    度、家庭經濟狀況、目前從事鐵工之正當工作等一切情狀，
    就其所犯5罪分別量處如附表一「宣告刑」欄所示之刑，並
    定應執行刑為有期徒刑3年6月，已詳予斟酌刑法第57條各款
    所列情形，且具體說明量刑之理由，核無逾越法定刑度，或
    濫用自由裁量權限之違法或不當之情事。又被告於警詢時供
    稱共犯有黃崇睿乙節，屬原審於量刑時已知悉之事項，而被
    告與告訴人周韋伶、黃予萱於原審言詞辯論前成立調解後，
    迄今均未依約履行和解條件，業據被告供承在卷（見本院卷
    第137頁），且經告訴人周韋伶、黃予萱陳明無訛（見本院
    卷第137頁、第75頁），是在情事未有變更之情形下，即難
    認原審之量刑有何違法或不當之處。
　㈢綜此，被告猶執前詞提起上訴，請求從輕量刑，並無理由，
    應予駁回。
據上論斷，應依刑事訴訟法第368條，判決如主文。
本案經檢察官朱秀晴提起公訴，檢察官邱健盛移送併辦，檢察官
侯名皇到庭執行職務。
中　　華　　民　　國　　111 　年　　6 　　月　　22　　日
                  刑事第四庭  審判長法　官  陳筱珮
                                    法　官  吳元曜
                                    法　官  羅郁婷
以上正本證明與原本無異。
如不服本判決，應於收受送達後20日內向本院提出上訴書狀，其
未敘述上訴之理由者並得於提起上訴後20日內向本院補提理由書
（均須按他造當事人之人數附繕本）「切勿逕送上級法院」。
                                    書記官  蔡易霖
中　　華　　民　　國　　111 　年　　6 　　月　　22　　日
附錄：本案論罪科刑法條全文
中華民國刑法第339 條之4
犯第339條詐欺罪而有下列情形之一者，處1年以上7年以下有期
徒刑，得併科1百萬元以下罰金：
一、冒用政府機關或公務員名義犯之。
二、三人以上共同犯之。
三、以廣播電視、電子通訊、網際網路或其他媒體等傳播工具，
    對公眾散布而犯之。
前項之未遂犯罰之。
洗錢防制法第2條
本法所稱洗錢，指下列行為：
一、意圖掩飾或隱匿特定犯罪所得來源，或使他人逃避刑事追訴
    ，而移轉或變更特定犯罪所得。
二、掩飾或隱匿特定犯罪所得之本質、來源、去向、所在、所有
    權、處分權或其他權益者。
三、收受、持有或使用他人之特定犯罪所得。
洗錢防制法第14條
有第二條各款所列洗錢行為者，處7年以下有期徒刑，併科新臺
幣5百萬元以下罰金。
前項之未遂犯罰之。
前二項情形，不得科以超過其特定犯罪所定最重本刑之刑。
組織犯罪防制條例第3 條 
發起、主持、操縱或指揮犯罪組織者，處3年以上10年以下有期
徒刑，得併科新臺幣1億元以下罰金；參與者，處6月以上5年以
下有期徒刑，得併科新臺幣1千萬元以下罰金。但參與情節輕微
者，得減輕或免除其刑。
具公務員或經選舉產生之公職人員之身分，犯前項之罪者，加重
其刑至二分之一。
犯第1項之罪者，應於刑之執行前，令入勞動場所，強制工作，
其期間為3年。
前項之強制工作，準用刑法第90條第2項但書、第3項及第98條第
2項、第3項規定。
以言語、舉動、文字或其他方法，明示或暗示其為犯罪組織之成
員，或與犯罪組織或其成員有關聯，而要求他人為下列行為之一
者，處3年以下有期徒刑，得併科新臺幣3百萬元以下罰金：
一、出售財產、商業組織之出資或股份或放棄經營權。
二、配合辦理都市更新重建之處理程序。
三、購買商品或支付勞務報酬。
四、履行債務或接受債務協商之內容。
前項犯罪組織，不以現存者為必要。
以第5項之行為，使人行無義務之事或妨害其行使權利者，亦同
。
第5項、第7項之未遂犯罰之。
附表一
編號 告訴人 詐騙時間 詐騙方法 被害人 帳戶 匯入帳戶  匯款時間、 匯款金額（含手續費）   宣告刑 1 周韋伶 110年4月11日下午2時44分起 詐欺集團成員致電周韋伶，假冒為王品餐廳員工、台新銀行信用卡專員，佯稱因操作失誤造成周韋伶成為高級會員，故需提供帳戶資料操作網路銀行以解除設定云云，致周韋伶陷於錯誤，聽從指示匯款，合計金額10萬3301元。 國泰世華銀行帳號000-000000000000號帳戶 台新銀行帳號000-0000000000000000號帳戶（戶名：許懿文）  110年4月11日下午3時46分許、3萬0028元 黃宥清犯三人以上共同詐欺取財罪，處有期徒刑壹年陸月。     同上 中華郵政公司帳號000-00000000000000號帳戶（戶名：黃月英），即被告提領之郵局帳戶   同日下午4時20分許、3萬6998元      台新銀行帳號000-00000000000000號帳戶   同日下午4時23分許、3萬6275元  2 謝佳雯 110年4月11日下午4時起 詐欺集團成員致電謝佳雯，假冒YMCA青年旅館人員，佯稱因訂房人員疏失誤植為團體訂購，需操作網路銀行以解除設定云云，致告訴人謝佳雯陷於錯誤，聽從指示匯款，合計金額22萬4959元。 中國信託帳號000-000000000000號帳戶 中華郵政公司帳號000-00000000000000號帳戶（戶名：黃月英），即被告提領之郵局帳戶  110年4月11日下午4時50分許、4萬9987元 黃宥清犯三人以上共同詐欺取財罪，處有期徒刑壹年貳月。        同日下午4時53分許、2萬7099元       中華郵政公司帳號000-00000000000000號帳戶（戶名：簡仲翰）  同日下午5時1分許、9萬9989元         同日下午5時9分許、2萬2886元         同日下午5時15分許、2萬4998元  3 潘薇如 110年4月10日下午2時22分起（起訴書誤載為3時17分許） 詐欺集團成員致電潘薇如，假冒為GOMAJI團購網站客服人員、中國信託銀行專員，佯稱因內部人員疏失多下20筆訂單，需操作網路銀行以解除設定云云，致潘薇如陷於錯誤，聽從指示匯款，合計金額104萬5055元。 玉山銀行帳號000-0000000000000號帳戶  中華郵政公司帳號000-00000000000000號帳戶（戶名：楊千季）  110年4月10日下午3時17分許、14萬5003元 黃宥清犯三人以上共同詐欺取財罪，處有期徒刑壹年肆月。     合作金庫銀行帳號000-0000000000000號帳戶    同年月10日晚間8時30分許、2萬9987元        國泰世華銀行帳號000-000000000000（戶名：王思涵），即被告提款之國泰帳戶 同年月11日晚間7時37分許、2萬9987元      玉山銀行帳號000-0000000000000號帳戶  花蓮第二信用合作社帳號000-00000000000000號帳戶（戶名：賴義坤）  同年月12日下午5時37分許（起訴書誤載5時3分7許）、20萬0003元      合作金庫銀行帳號000-0000000000000號帳戶     同年月12日晚間7時23分許、3萬0002元        國泰世華銀行帳號000-000000000000號帳戶 同年月13日下午6時32分許、3萬0002元        永豐銀行帳號000-00000000000000號帳戶（戶名：賴幗惠） 同年月14日下午4時36分許、3萬0002元        土地銀行帳號000-000000000000號帳戶（起訴書誤載為000-0000000000000號帳戶） 同年月15日下午4時52分許、3萬0002元      中國信託銀行帳號000-000000000000號帳戶  合作金庫銀行帳號000-0000000000000號帳戶（戶名：王清芸）  同年月15日下午4時59分許、9萬9987元         同年月15日下午5時1分許、4萬9988元        高雄銀行帳號000-000000000000號帳戶  同年月16日下午4時14分許、9萬9987元         同年月16日下午4時15分許、4萬9987元        臺灣銀行帳號000-000000000000號帳戶（戶名：張佩庭）   同年月16日下午4時16分許、4萬9987元      合作金庫銀行帳號000-0000000000000號帳戶    同年月16日下午4時19許、5萬0002元         同年月16日下午4時22許、5萬0002元      中國信託銀行帳號000-000000000000號帳戶  第一銀行帳號000-00000000000號帳戶（戶名：周雅萱）  同年月16日下午4時30分許、2萬9987元      合作金庫銀行帳號000-0000000000000號帳戶   同年月16日下午4時32分許、3萬0002元      玉山銀行帳號000-0000000000000號帳戶   同年月16日下午4時39分許、1萬0138元  4 黃予萱 110年4月11日晚間7時10分起 詐欺集團成員致電黃予萱，假冒金石堂客服人員、花旗銀行專員，佯稱因遭駭客入侵將個人資料更改為經銷商，如未更改設定即會遭扣款內部人員疏失多下20筆訂單，需操作自動櫃員機以解除設定云云，致黃予萱陷於錯誤，聽從指示匯款，合計金額7萬0984元。 臺灣新光商業銀行帳號000-0000000000000號帳戶   國泰世華銀行帳號000-000000000000（戶名：王思涵），即被告提款之國泰帳戶 110年4月11日晚間8時31分許、2萬9987元 黃宥清犯三人以上共同詐欺取財罪，處有期徒刑壹年貳月。       中華郵政公司帳號000-00000000000000號帳戶（戶名：林沂宛） 同日晚間8時42分許、4萬0997元  5 廖筠枋 110年4月11日晚間7時26分起 詐欺集團成員致電廖筠枋，冒充為GOMAJI團購網站客服人員、銀行客服人員，佯稱因訂單處理錯誤，需操作網路銀行以解除分期設定云云，致廖筠枋陷於錯誤，聽從指示匯款，合計金額6萬9227元。 第一銀行南京東路分行帳號00000000000號帳戶  國泰世華銀行帳號000-000000000000（戶名：王思涵），即被告提款之國泰帳戶   110年4月11日晚間8時34分許、3萬1152元  黃宥清犯三人以上共同詐欺取財罪，處有期徒刑壹年貳月。     兆豐銀行機場分行帳號00000000000號帳戶   同日晚間8時39許、8987元      中國信託銀行天母分行帳號000000000000號帳戶  中華郵政公司帳號000-00000000000000號帳戶（戶名：林沂宛） 同日晚間8時48分許、2萬9088元  
附表二被告提領部分
編號 提領時間 提領地點 提領金額 提領帳戶 1 110年4月11日下午4時26至29分許 桃園市○○區○○○路00號（萊爾富超商桃市桃建店） ①2萬0005元 ②2萬0005元 ③2萬0005元 ④1萬3005元 （合計7萬3020元） 郵局帳戶 2 110年4月11日下午4時58分至5時許 桃園市○○區○○路00號（桃園信用合作社大林分社） ①2萬0005元 ②2萬0005元 ③2萬0005元（起訴書誤載為32萬0005元） ④1萬7005元 （合計7萬7020元） 郵局帳戶 3 110年4月11日晚間7時49至50分許 桃園市○○區○○路00○0號（統一超商尊品門市） ①2萬元 ②1萬元 （合計3萬元） 國泰帳戶 4 110年4月11日晚間7時57至59分許 桃園市○○區○○路00○0號（板信銀行桃鶯分行） ①2萬元 ②2萬元 ③2萬元 （合計6萬元） 國泰帳戶 5 110年4月11日晚間8時8至9分許 桃園市○○區○○路00號（全家便利商店桃園後站店） ①2萬元 ②9000元 （合計2萬9000元） 國泰帳戶 6 110年4月11日晚間8時37至40分許 桃園市○○區○○路00000號（全家便利商店桃園建國店） ①2萬元 ②2萬元 ③2萬元 ④1萬1000元（起訴書誤載為1萬1100元） （合計共7萬1000元） 國泰帳戶 被告提領總金額：34萬0040元